最高法院民事判決　　　　　　　　　　　　　　　　八十六年度台上字第四六一號
　　上　訴　人　乙 ○ ○
　　被 上訴 人　甲○○○
　　訴訟代理人　范光群律師
　　　　　　　　顧立雄律師
　　　　　　　　劉豐州律師
右當事人間請求損害賠償事件，上訴人對於中華民國八十五年一月二十二日台灣高等
法院高雄分院第二審更審判決（八十四年度上更(二)字第一三八號），提起上訴，本院
判決如左：
    主  文
原判決除假執行部分外廢棄，發回台灣高等法院高雄分院。
    理  由
本件原審就上訴人對第一審判決其敗訴而聲明不服之新台幣（下同）六千萬元本息部
分，予以維持，駁回上訴人之上訴，係以：兩造於民國八十年六月四日所訂由上訴人
以總價一億五千三百九十六萬零九百七十五元，向被上訴人購買系爭坐落屏東縣潮州
鎮○○段三五○－七號等十二筆土地之「小訂協議書」一件，因其內容尚有：「俟立
正式契約時……」等語，且依證人即買賣之仲介人李文材、代書林永崇及書寫該「小
訂協議書」之陳忠發等人之證言，亦見兩造在未簽訂正式書面契約之前，曾就系爭土
地之價金給付方式、所有權移轉時期等事項，協調再三，均未能獲致合意。參諸被上
訴人於八十年六月十四日以存證信函通知上訴人稱：「……前日忽接劉君（上訴人）
送來合約書樣本，其內容與雙方當初口頭約定不符」云云後，上訴人隨於同月二十八
日函致被上訴人稱：「雙方約定擇期簽訂正式買賣契約書，嗣本人（上訴人）提出價
金之給付方法為先付八千萬元……詎甲○○○（被上訴人）竟要求本人付清全部價款
，然後辦理所有權移轉登記……」等情，益證兩造對於系爭土地買賣契約之價金付款
方式及土地所有權移轉時期等必要之點，並未獲得意思表示之合致。上開「小訂協議
書」應僅具有「預約」之性質。不能因被上訴人受有上訴人交付之定金五百萬元，即
謂兩造間業已成立系爭土地之買賣「本約」。是依最高法院六十一年台上字第九六四
號及七十年台上字第一四七四號等判例意旨，上訴人衹得請求被上訴人履行訂立本約
之義務，不得逕依預定之本約內容請求履行。上訴人以被上訴人訂立該小訂協議書之
買賣本約後，已將系爭土地出賣與第三人，為給付不能，依民法第二百二十六條第一
項規定，請求被上訴人賠償損害，為無理由，不應准許等詞，為其判斷之基礎，固非
無見。
惟查：「預約」既為可與「本約」併存之另一種「契約」型態（參見：本院六十一年
台上字第九六四號、七十年台上字第一四七四號等判例），倘因該「預約」（契約）
而負「債務」之當事人，有債務不履行之情事，他方當事人（債權人）即非不得依「
債務不履行」之相關規定，對之請求損害賠償。本件上訴人係以：伊向被上訴人購買
系爭土地，訂立「小訂協議書」，同時給付定金五百萬元後，被上訴人不履行契約，
經催告仍置之不理，抑且為「二重買賣」，將系爭土地所有權移轉登記於他人，對伊
已陷於給付不能，伊自得請求被上訴人賠償「債務不履行」所生之損害云云（見：第
一審卷四、五頁），為請求被上訴人賠償損害之張本。雖上訴人所主張該「小訂協議
書」之性質為「本約」非「預約」之法律見解，為原審所不採；但法院就原告（上訴
人）所主張起訴原因之事實判斷其法律上之效果，原可不受原告所述法律上見解之拘
束。（參見：本院二十六年渝上字第三五○號、四十三年台上字第六○七號等判例）
。縱兩造間所簽立之上開「小訂協議書」，僅屬原審所認定之「預約」，非「本約」
。然依前揭說明，「預約」亦為「契約」之一種，如有不履行情事，自無從排斥權利
人依「債務不履行」之法則所得行使之權利。乃原審對上訴人所稱：「被上訴人有不
履行契約之債務不履行情事」等事實是否存在﹖上訴人是否受有損害﹖及被上訴人應
否對之負賠償責任等，胥未調查審認，遽以該「小訂協議書」非屬兩造間所成立之買
賣「本約」，而為不利於上訴人之判決，即屬可議。上訴論旨指摘原判決不當，求予
廢棄，非無理由。又兩造於八十年八月二十九日似尚訂有「協議書」一件（見：第一
審卷三八頁、原審「上」字卷一○一頁），記明：「八十年六月二十九日雙方因土地
買賣而訂立契約，……因故未能繼續進行買賣行為，雙方同意先行撤銷本次買賣契約
」等內容，其真意何在﹖是否影響「小訂協議書」之效力﹖案經發回，宜併注意及之
。
據上論結，本件上訴為有理由，依民事訴訟法第四百七十七條第一項、第四百七十八
條第一項，判決如主文。
中      華      民      國    八十六    年      二      月     二十     日
                              最高法院民事第五庭
                                  審判長法官  蘇  茂  秋
                                        法官  蘇  達  志
                                        法官  顏  南  全
                                        法官  葉  賽  鶯
                                        法官  王  錦  村
      右正本證明與原本無異
                                              書  記  官
中      華      民      國    八十六    年      三      月      三      日
                                                                        Ｔ
